【裁判字號】    99,上易,297
【裁判日期】    990414
【裁判案由】    詐欺
【裁判全文】
臺灣高等法院刑事判決                 99年度上易字第297號
上  訴  人
即  被  告  甲○○
選任辯護人  莊勝榮律師
上列上訴人因詐欺案件，不服臺灣臺北地方法院98年度易字第
2708號，中華民國99年1月13日第一審判決（起訴案號：臺灣臺
北地方法院檢察署98年度偵字第20176號），提起上訴，本院判
決如下：
    主  文
原判決撤銷。
甲○○無罪。
    理  由
一、公訴意旨略以：被告甲○○可預見提供銀行帳戶供他人使用
    ，可能供詐欺者掩飾或隱匿渠等犯罪所得財物，竟因缺錢花
    用，不違背其本意，基於提供自己銀行存摺帳戶予不明之人
    幫助他人掩飾犯罪所得財物之犯意，於民國98年2月4日中午
    12 時許，在臺北縣三重市○○路之某全國加油站附近，將
    其所有之中國信託商業銀行中山分行（下稱中國信託銀行中
    山分行）帳號000-0000 00000000號存款帳戶之金融卡及密
    碼，交付與某真實姓名年籍不詳之成年人做為犯罪工具。嗣
    該某真實姓名年籍不詳之成年人所屬之詐欺集團，意圖為自
    己不法之所有，於98年2月9日晚間6時許，撥打電話予乙○
    ○，並向乙○○佯稱其購買書籍之條碼有問題，須先至提款
    機提款並存入指定之帳戶等語，致乙○○陷於錯誤，而於同
    日晚間6時40分許，至臺南市○○路○段236號之中國信託銀
    行提款機，分別匯款新臺幣（下同）30,000元、30,000元、
    3,800元、200元及5,000元至甲○○上開帳戶內。嗣因乙○
    ○發覺受騙而報警處理，始循線查悉上情，因認被告涉有刑
    法第30條第1項、第339條第1項之幫助詐欺罪嫌云云。
二、按犯罪事實應依證據認定之，無證據不得認定犯罪事實；不
    能證明被告犯罪者，應諭知無罪之判決，刑事訴訟法第一百
    五十四條第二項及第三百零一條第一項，分別定有明文。次
    按認定不利於被告之事實，須依積極證據，苟積極證據不足
    為不利於被告事實之認定時，即應為有利於被告之認定，更
    不必有何有利之證據；又事實之認定，應憑證據，如未能發
    現相當證據，或證據不足以證明，自不能以推測或擬制之方
    法，以為裁判基礎；被告否認犯罪事實所持之辯解，縱屬不
    能成立，仍非有積極證據足以證明其犯罪行為，不能遽為有
    罪之認定。而刑事訴訟法上所謂認定犯罪事實之積極證據，
    係指適合於被告犯罪事實之認定之積極證據而言，雖不以直
    接證據為限，間接證據亦包括在內；然而無論直接或間接證
    據，其為訴訟上之證明，須於通常一般之人均不致有所懷疑
    ，而得確信其為真實之程度者，始得據為有罪之認定，倘其
    證明尚未達到此一程度，而有合理之懷疑存在時，致使無從
    形成有罪之確信，根據「罪證有疑，利於被告」之證據法則
    ，即不得遽為不利被告之認定（最高法院三十年上字第八一
    六號、廿九年上字第三一０五號、卅年上字第一八三一號、
    四十年台上字第八六號及七十六年台上字第四九八六號判例
    意旨參照）。
三、公訴意旨認被告甲○○涉有幫助詐欺取財之罪嫌，無非係依
    被害人乙○○之指述及中國信託銀行中山分行之開戶基本資
    料、歷史交易明細表各1份及中國信託自動櫃員機儲戶交易
    明細表等，為其主要論據。惟訊據被告甲○○堅決否認有何
    幫助詐欺罪嫌，辯稱：伊係於98年2月4日見自由時報所刊登
    之徵人廣告，乃與該廣告所刊登之0000000000號行動電話一
    位自稱「高經理」者聯繫應徵工作，對方除表示要伊提供身
    分證影本與履歷表等，並要求伊提供金融卡及密碼以供查核
    身分，伊才會在98年2月4日中午12時許在臺北縣三重市○○
    路某全國加油站附近將所有之中國信託銀行中山分行000-00
    00 00000000號帳戶之金融卡及密碼交付予「高經理」所指
    派之人。嗣因時隔將近1周，工作仍無下落，伊發覺有異，
    乃於同年2月11日掛失上開金融卡，伊實無幫助詐欺集團成
    員詐欺取財之故意等語。
四、經查：
（一）被害人乙○○前於98年2月9日晚間6時許，遭詐欺集團成
      員電話佯稱其所購買書籍之條碼有問題，誘騙乙○○至提
      款機提款並存入被告所有上揭中國信託銀行中山分行帳戶
      內，乙○○因陷於錯誤，而於同日晚間6時40分許，至臺
      南市○○路○段236號之中國信託銀行提款機，分別匯款
      30,000元、30,000元、3,800元、200元及5,000元至被告
      上開帳戶內，該款項並旋遭提領一空等情，業據證人乙○
      ○於警詢時證稱在卷（參偵卷第6、7頁），並有被告上開
      帳戶之開戶基本資料、歷史交易明細表各1份（參偵卷第
      21 至29頁），及乙○○所提出之中國信託銀行自動櫃員
      機儲戶交易明細表5紙在卷可憑（參偵卷第13頁），堪信
      為真實。雖詐騙集團成員指示被害人匯款之帳戶為被告所
      開立，然該詐騙集團成員取得被告前開帳戶提款卡之原因
      ，容有多端，自難僅以被告帳戶有詐騙入款，即認被告確
      有幫助詐欺取財之犯行。
（二）被告所辯其係因見刊登於自由時報上之徵人廣告，與報上
      所載電話聯繫後，始應自稱「高經理」者之要求而提供履
      歷表、身分證影本、金融卡及密碼等予對方，並提出98年
      2月4日之自由時報乙紙、購買履歷表之發票影本各乙紙為
      證（原審卷第11～12頁），足認被告所言非虛。至交付金
      融卡及密碼，固非一般求職者所須為，然被告年已58歲，
      急於找工作，在業者要求交付金融卡及密碼以供查核身分
      之際，未加思索，即貿然為之，乃人情之常，被告辯稱其
      困於求職心切一時失察，亦非無此可能。
（三）縱認新聞媒體，對於不肖犯罪集團常大量收購或使用他人
      存款帳戶後，再持以供作犯罪使用，藉此逃避檢警查緝之
      情事，多所報導；一般人亦均有妥為保管及防止他人任意
      使用存摺、金融卡及密碼之認識，雖遇特殊情況，偶須交
      付帳戶供他人使用，亦必深入瞭解用途及判斷合理性，始
      予提供，且該等專有物品如落入不明人士手中，而未加以
      闡明正常用途，極易被利用為與財產有關之犯罪工具，乃
      依一般生活經驗即能體察之常識，惟被告於檢察官98年9
      月16日訊問時已供稱「對方說，要我提供帳戶內沒有現金
      的金融卡，而且最好是中國信託銀行的金融卡，現領較快
      。」、「我有把密碼交給對方，對方拿了金融卡後，要離
      開時，有詢問我密碼，說密碼是要測試是否為我本人。」
      等語（參偵卷第40頁）。衡之被告因帳戶內無存款而無須
      掛心有遭盜領之可能，其辯稱於98年2月4日午間之際交付
      中國信託銀行中山分行之金融卡與密碼予自稱「高經理」
      者所派遺之人後，等待將近1周，工作仍無下落，始發覺
      有異，乃於同年2月11日掛失上開金融卡，亦無違背一般
      經驗法則，要難逕為被告不利之認定。
五、綜上，本案被告前開銀行金融卡與密碼是否係基於幫助他人
    詐欺取財之未必故意而交付使用，亦或係求職心切而受騙交
    付，並未致通常一 般之人均不致有所懷疑，而得確信其為
    真實之程度者，即本院仍有合理之懷疑，致使無從形成有罪
    之確信，揆諸前揭「罪證有疑，利於被告」之證據法則，即
    不得遽為不利被告之認定。原審未詳予調查勾稽即判處被告
    罪刑，容有未洽，被告上訴否認犯行，非無理由，乃應由本
    院撤銷改判，為被告無罪之諭知，以免冤抑。
六、據上論斷，應依刑事訴訟法第三百六十九條第一項前段、第
    三百六十四條、第三百零一條第一項前段，判決如主文。
本案經檢察官曾忠己到庭執行職務。
中    華    民    國    99    年     4    月    14    日
                    刑事第一庭審判長法  官  葉騰瑞
                                    法  官  王炳梁
                                    法  官  莊明彰
以上正本證明與原本無異。
不得上訴。
                                    書記官  王韻雅
中    華    民    國    99    年    4     月    14    日

司法院資訊處製作；財團法人民間司法改革基金會備份。
